【裁判字號】    99,抗,55
【裁判日期】    991029
【裁判案由】    選任特別代理人
【裁判全文】
臺灣臺北地方法院民事裁定                99年度抗字第55號
抗  告  人  丙○○
上列當事人與相對人甲○○○○間因選任特別代理人事件，抗告
人對於本院新店簡易庭民國99年5月19日99年度店聲字第2號裁定
提起抗告，本院裁定如下：
    主  文
抗告駁回。
抗告費用新台幣壹仟元由抗告人負擔。
    理  由
一、本件抗告意旨略以：
  (一)本件拍賣抵押物事件請求選任特別代理人，應由臺灣台北地
    方法院專屬管轄，新店簡易庭並無受理審判之權，原審遽以
    駁回，自無理由。
  (二)最高法院97年度第2次民事庭會議決議祭祀公業如僅為共有
    祀產之總稱，則非為非法人團體之見解，業因與祭祀公業條
    例之規定不符而不再援用。然本件相對人「甲○○○○」有
    一定獨立之財產、日據時代登記有管理人、有社員8人，故
    無論係屬「祭祀公業」或是「神明會」，如未登記為法人，
    均屬多數人組成之非法人團體，其管理人死亡或無繼任人者
    ，抗告人自得依法請求選任特別代理人。
  (三)地政機關並未要求釋明「甲○○○○」為「祭祀公業」或「
    神明會」，非一般交易人所得知悉，是以抗告人聲請拍賣抵
    押物時，原審遽以抗告人未釋明相對人究為「祭祀公業」或
    「神明會」，無從認定相對人為非法人團體，而予以駁回，
    顯違憲法保障人民訴訟權之意旨。
  (四)參酌臺灣高等法院95年度抗字第1093號民事裁定，記載「系
    爭土地登記謄本所有權人登記為「福德爺」，其管理人為「
    呂漳俊」，地目為「祀」，而呂漳俊已死亡，且福德爺之會
    員均無從查考等情，業據相對人提出土地登記謄本、台北縣
    土城市公所函、台北縣土城市戶政事務所函等件為憑（見原
    法院95年度聲更字第1號卷6-12頁），堪信為真實，揆諸上
    開說明，該神明會既無法得知其會員，利害關係人即相對人
    參照非訟事件法第11條準用民事訴訟法第52條、第51條，聲
    請法院為該神明會選任特別代理人，經核尚無不合。」，而
    本件聲請拍賣抵押物事件，台北市信義區公所98年2月4日北
    市信民字第09830255100號函既已函覆：甲○○○○並無相
    關登記備查資料等語，則無法得知其現今之會員或派下員，
    依法自得聲請為相對人選任特別代理人。原審遽以無登記資
    料可供備查，即認無事證得認相對人為非法人團體，顯增加
    法律所未規定之限制。
  (五)相對人已得登記為土地所有權人，自屬有權利義務之主體，
    依民事訴訟法第40條第1項規定，相對人有當事人能力，是
    如否認相對人為非法人團體，卻又不許選任特別代理人，抗
    告人何以行使抵押權，聲請拍賣抵押物？
  (六)綜前述，原裁定顯非適法，為此提起本件抗告，求予廢棄原
    裁定，請求准予選任特別代理人。
二、按民事訴訟法第51條規定，對於無訴訟能力人為訴訟行為，
    因其無法定代理人或其法定代理人不能行代理權，恐致久延
    而受損害者，得聲請受訴法院之審判長，選任特別代理人。
    無訴訟能力人有為訴訟之必要，而無法定代理人或法定代理
    人不能行代理權者，其親屬或利害關係人，得聲請受訴法院
    之審判長，選任特別代理人。又非訟事件法第11條規定，民
    事訴訟法有關當事人能力、訴訟能力及共同訴訟之規定，於
    非訟事件關係人準用之。
三、本件原聲請意旨略以：相對人甲○○○○目前登記之管理人
    乙○○已於日據時期之明治43年11月25日死亡，其繼任之管
    理人無從考察。抗告人為相對人所有坐落台北市○○區○○
    段4小段190-1地號，面積1927平方公尺，權利範圍全部之土
    地抵押權人，為聲請拍賣前述土地，依非訟事件法第11條準
    用民事訴訟法第52條、第51條規定，聲請為相對人選任特別
    代理人等語。
四、然查，抗告人請求拍賣系爭抵押物事件，業經臺灣高等法院
    99年度非抗字第53號裁定：「再抗告人（即本件抗告人）聲
    請拍賣抵押物所主張之借款債權，其債務人既為周遠有，顯
    與所提抵押權設定契約書、他項權利證明書及土地登記謄本
    記載之債務人甲○○○○不同，不能由形式上認定其債權在
    系爭抵押權擔保範圍內，自不應准許，原裁定維持第一審法
    院駁回其拍賣抵押物及指定特別代理人聲請之裁定，駁回其
    抗告，即無不合。再抗告人再為抗告，為無理由，應予駁回
    。」而告確定而終結（見卷附本院依職權上網查得之裁判繕
    本）。則抗告人為聲請拍賣系爭抵押物，請求選任特別代理
    人，業因案件終結而顯無選任之必要，自與民事訴訟法第51
    條之要件不符，而不應准許。再者，相對人為「神明會」之
    性質，業經本院94年度重訴字第86號及臺灣高等法院98年度
    重上更(一)字第163號確認（見卷附本院依職權上網查得之裁
    判繕本）。原裁定雖以抗告人未釋明相對人為「祭祀公業」
    或「神明會」為由，駁回抗告人之聲請，理由雖有不當，惟
    結論並無二致，仍應予以維持。從而，抗告人提起本件抗告
    ，求予廢棄原裁定，核無理由，應予駁回。
五、依非訟事件法第21條第2項、第24條第1項、第46條，民事訴
    訟法第495條之1第1項、第449條第2項、第78條，裁定如主
    文。
中    華    民    國    99    年    10    月    29    日
              民事第一庭    審判長法  官  朱漢寶
                                  法  官  洪文慧
                                  法  官  陳文正
正本係照原本作成。
本裁定除以適用法規顯有錯誤為理由外，不得再抗告。如提起再
抗告，應於收受後10日內委任律師為代理人向本院提出再抗告狀
。並繳納再抗告費新台幣１千元。
中    華    民    國    99    年    11    月    3     日
                                  書記官  詹雪娥

司法院資訊處製作；財團法人民間司法改革基金會備份。
